【裁判字號】    89,上,934
【裁判日期】    900313
【裁判案由】    履行契約
【裁判全文】
台灣高等法院民事判決  八十九年度上字第九三四號
      上  訴  人  甲○○
      訴訟代理人  梁治律師
      被上訴人    乙○○      .
      訴訟代理人  周承武律師
右當事人間請求履行契約事件，上訴人對於中華民國八十九年七月十九日臺灣臺北地
方法院八十八年度字訴第四一九六號第一審判決提起上訴，本院判決如左：
    主    文
原判決關於命上訴人給付超過新台幣貳拾柒萬貳仟陸佰柒拾陸元及其利息部分，及該
部分假執行之宣告，暨訴訟費用之裁判均廢棄。
右開廢棄部分，被上訴人在第一審之訴及其假執行之聲請均駁回。
其餘上訴駁回。
第一、二審訴訟費用由上訴人負擔百分之十七，餘由被上訴人負擔。
    事    實
甲、上訴人方面：
一、聲明：
  (一)原判決廢棄。
  (二)右廢棄部分，被上訴人在第一審之之訴及假執行之聲請均駁回。
  (三)如受不利益判決願供擔保請准免予假執行。
二、陳述：除與原判決記載相同者，茲引用之外，補稱：
    除保險給付之外，明細表上所列皆屬陸海空軍軍官士官服役條例之給付，且明細
    表上勛獎章獎金、其他現金補償金與保險給付不屬於退伍金，其餘皆是。並主張
    時效抗辯。
乙、被上訴人方面：
一、聲明：請求駁回上訴。
二、陳述：除與原判決記載相同者，茲引用之外，補稱：
  (一)上訴人就給付被上訴人家用每月二萬六千元之事實，應負舉證責任：上訴人稱依
    常理已為給付，然依民事訴訟法第二百七十七條之規定，上訴人應就此利己之給
    付事實負舉證責任，上訴人就給付被上訴人家用金，未為任何給付，其稱以現金
    或以匯款方式給付，均未能舉證以實其說。
  (二)依協議書之約定，上訴人應給付其退伍時給付之二分之一與被上訴人：
    1.兩造於協議書約定．．．爾後退伍金應給付被上訴人二分之一。
    2.軍、公教人員退休（軍人為退伍）時，均領有一筆退休（伍）金，此乃眾所週
      知之事，至退休（伍）金之各項明細，事先不能確定，而統稱為退休（伍）金
      。
    3.上訴人因涉嫌士林地方法院八十年度易字第二五九三號刑事案件，於八十年十
      一月十一日與原告至周承武律師事務所訂立協議書，就上訴人退伍時所領之給
      付，將其中二分之一給付被上訴人，雖協議書內稱「退伍金」，即包括退伍時
      之一切給與，而不僅限於退伍金。
    4.上訴人抗辯稱其退伍給與明細表內，有非退伍金性質者，不屬退伍金，顯無理
      由。
    5.原審判決亦稱「二造之真意是指上訴人退伍，在當時可領取之款項，無論其名
      目為何，均包括在內」，至為正確，因上訴人退伍時究可領取款項明細為何？
      金額若干？事涉國家多種法令，非被上訴人所能知悉，而以「退伍金」代表，
      一般通常亦稱之為退伍金。
    理    由
一、被上訴人起訴主張：兩造原為夫妻，婚姻存續中之八十年十一月間，上訴人與訴
    外人彭宗玲涉嫌妨害家庭案件，上訴人當時為現役軍人，為免刑案判刑，與被上
    訴人於八十年十一月十一日訂立協議書，約定給付被上訴人十萬元為補償，爾後
    退伍金應給付被上訴人二分之一，且應於每月五日以前給付被上訴人二萬六千元
    做為家用，年終發放雙餉，應給付雙倍之家用金。雙方訂本協議書後，被上訴人
    即具狀撤回對上訴人及彭宗玲妨害家庭之告訴。惟上訴人自八十年十二月起並未
    依約給付被上訴人家用金，至兩造於八十二年四月二十六日離婚，上訴人均未按
    月給付，自八十年十二月五日起算至八十二年四月五日日（按契約每月五日給付
    ），共計十七個月，其中又逢二次春節，合計十九個月，以每月二萬六千元計算
    ，計四十九萬四千元。又上訴人為軍訓教官，於八十八年八月二十三日自私立東
    山高中退伍，其退伍時為中校十二級軍官，其退伍金為二百二十餘萬元，為便於
    計算，被上訴人起訴以二百二十萬元計算，依協議書之約定，上訴人應給付被上
    訴人一百十萬元等語。上訴人則以：兩造於八十二年四月二十六日協議離婚時，
    協議書明載雙方同意自即日起無條件離婚，且由上訴人補償三十萬元予被上訴人
    ，衡諸常理，如果上訴人自八十年十二月起至八十二年四月二十六日離婚止，未
    依協議每月五日以前給付被上訴人二萬六千元作為家用，被上訴人斷無不於離婚
    協議時提出爭執之理，且被上訴人自七十八年起即帶兩個子女返回高雄居住，復
    無工作，若上訴人未按時支付家用金予被上訴人，試問被上訴人子女又如何生活
    ？上訴人或以現金，或以匯款支付前開家用金予被上訴人，因兩造當時仍有夫妻
    關係，並未要求被上訴人書立收據，且因時隔甚久，當初匯款之憑證，均已散失
    殆盡。而上訴人係領取終身俸（即八成薪）並非領取退伍金，又協議書上之退伍
    金，不應包括「勛獎章獎金」、「其他現金與補償金」、「退休俸主實代金」及
    「保險給付」；並主張時效抗辯等語，資為抗辯。
二、兩造原為夫妻，婚姻存續中之八十年十一月間，上訴人與訴外人彭宗玲涉嫌妨害
    家庭案件，上訴人當時為現役軍人，為免刑案判刑，與被上訴人於八十年十一月
    十一日訂立協議書，約定給付被上訴人十萬元為補償，爾後退伍金應給付被上訴
    人二分之一，且應於每月五日以前給付被上訴人二萬六千元做為家用，年終發放
    雙餉，應給付雙倍之家用金之事實，為兩造所不爭執，並有協議書可證，自可信
    為真實。本件應審酌者為：給付家用金部分，是否已罹於時效而消滅？及協議書
    上所載「退伍金」之意義及範圍為何？
三、家用金部分：被上訴人主張：「依協議書約定，上訴人應於每月五日以前給付被
    上訴人二萬六千元做為家用，年終發放雙餉，應給付雙倍之家用金。雙方訂本協
    議書後，被上訴人即具狀撤回對上訴人及彭宗玲妨害家庭之告訴。惟上訴人自八
    十年十二月起並未依約給付被上訴人家用金，至兩造於八十二年四月二十六日離
    婚，上訴人均未按月給付，自八十年十二月五日起算至八十二年四月五日日（按
    契約每月五日給付），共計十七個月，其中又逢二次春節，合計十九個月，以每
    月二萬六千元計算，計四十九萬四千元」云云。被上訴人則抗辯：「上訴人自八
    十年十二月起至八十二年四月二十六日離婚止，若未依協議，每月五日以前給付
    被上訴人二萬六千元作為家用，被上訴人斷無不於離婚協議書提出爭執之理，且
    被上訴人自七十八年起即帶兩名子女返回高雄住處，復無工作，若上訴人未按時
    支付家用金錢予被上訴人，試問被上訴人及兩造子女又如何生活？上訴人支付前
    開家用金予被上訴人時，有時係利用返回高雄時，以現金給付，或以匯款方式給
    付，因兩造當時仍有夫妻關係，當無要求被上訴人書立收據之理，且因時隔甚久
    ，當初匯款之憑證，均已散失殆盡，被上訴人竟於時隔八年之後，持原協議書作
    此請求，顯係利用常人無保留憑證之習慣而作此要求，上訴人主張時效抗辯」等
    語。按「利息、紅利、租金、贍養費、退職金及其他一年或不及一年之定期給付
    債權，其各期給付請求權，因五年間不行使而消滅」，民法第一百二十六條定有
    明文。系爭家用金請求權係不及一年之定期給付債權，被上訴人於八十八年十月
    六日始起訴請求「自八十年十二月五日起算至八十二年四月五日（按契約每月五
    日給付），共計十七個月，其中又逢二次春節，合計十九個月，以每月二萬六千
    元計算，計四十九萬四千元之家用金」，有民事起訴狀可證，揆諸前開說明，已
    逾五年之短期時效，被上訴人該部分之請求，為無理由，應予駁回。
四、退伍金部分：按解釋意思表示，應探求當事人之真意，不得拘泥於所用之辭句，
    民法第九十八條定有明文。且解釋當事人之真意，係以當事人立約當時之真意為
    準，而真意何在，又應以過去事實及其他一切證據資料為斷定之標準，不能拘泥
    文字致失真意，最高法院十九年上字四五二號判例及四十九年台上字第三０三號
    判例可資參照。經查系爭協議書第二點約定：「甲方（上訴人）願給付乙方（被
    上訴人）新台幣壹拾萬元正，為乙方就本案支出之補償，爾後退伍金應給付乙方
    二分之一」。該「退伍金」用語，雖未指明包括那些項目，惟軍人退伍時，均領
    有一筆款項，此乃眾所周知之事。至於此因退伍而可領取款項之各項明細，事涉
    國家多種法令制度，非一般人所能詳知。兩造締約時「退伍金」之涵義為何？上
    訴人於八十八年八月二十三日退伍時，各項退除給與及保險給付如附表所示之退
    伍金、退休俸、勛獎章獎金、其他現金與補償金、退休俸主實代金及保險給付，
    共二百二十五萬零三百零一元等情，有國防部財務中心八十九年四月廿六日（八
    九）拓捷字第二一七三號函所附「各項退除給與及保險給付發放明細表」可證（
    請見原審卷第五三頁至第五四頁）。「保險給付」係因保險契約所為之給付，從
    客觀上言，其非「退伍金」，甚為明確。至於其他之退伍金、退休俸、勛獎章獎
    金、其他現金與補償金、退休俸主實代金均係依陸海空軍軍官士官服役條例第二
    十五條、第二十六條、第二十九條、第三十條、第三十七條、第三十八條規定因
    退伍所為之給付，兩造所稱之「退伍金」應指上訴人退役，依陸海空軍軍官士官
    服役條例所得請領之給與而言。故附表除保險給付外，其餘均屬「退伍金」之範
    疇，合計五十四萬五千三百五十一元。兩造約定退伍金二分之一應給付被上訴人
    ，其金額為二十七萬二千六百七十六元（元以下四捨五入）。上訴人請求「為期
    發現真實，請求鈞院就退伍金之解釋及範圍依職權函詢國防部財務中心釋明」，
    惟查前開「各項退除給與及保險給付發放明細表」即係國防部財務中心函覆之資
    料；且事實之認定屬事實審法院之職權，本院認無再「依職權」函查之必要。上
    訴人對退伍金部分亦主張時效抗辯，惟本部分係依協議書所為之請求，依民法第
    一百二十五條規定，其請求權時效為十五年，上訴人於八十八年八月二十三日退
    伍，被上訴人於八十八年十月六日起訴請求，故請求權尚未罹於時效而消滅。
五、綜上所述，被上訴人本於協議書之法律關係，請求上訴人給付貳拾柒萬貳仟陸佰
    柒拾陸元，及自民國八十八年十月十三日起，至清償日止按週年利率百分之五計
    算之利息，為有理由，應予准許。逾此所為請求，為無理由，應予駁回。原審就
    超過上開應准許部分，為上訴人敗訴之判決，並為假執行之宣告，自有未洽。上
    訴意旨就此部分指摘原判決不當，求予廢棄改判，為有理由。至於上開應准許部
    分，原審判命上訴人給付，並為假執行之宣告，核無違誤，上訴意旨，就此部分
    ，仍執陳詞，指摘原判決不當，求予廢棄，為無理由，應駁回其上訴。
六、據上論結，本件上訴為一部有理由，一部無理由，依民事訴訟法第四百五十條、
    第四百四十九條第一項、第七十九條但書，判決如主文。
中      華      民      國    九十      年      三      月    十三      日
                                臺灣高等法院民事第十二庭
                                    審判長法  官  林  丁  寶
                                          法  官  高  鳳  仙
                                          法  官  林  恩  山
右正本係照原本作成。
被上訴人部分如不服本判決，應於收受送達後二十日內向本院提出上訴書狀，其未表
明上訴理由者，應於提出上訴後二十日內向本院補提理由書狀（均須按他造當事人之
人數附繕本）上訴時應提出委任律師或具有律師資格之人之委任狀；委任有律師資格
者，另應附具律師及格證書及釋明委任人與受任人有民事訴訟法第四百六十六條之一
第一項但書或第二項（詳附註）所定關係之釋明文書影本。
中      華      民      國    九十      年      三      月    十五      日
                                          書記官  周  淑  靜
附註：
民事訴訟法第四百六十六條之一（第一項、第二項）：
對於第二審判決上訴，上訴人應委任律師為訴訟代理人。但上訴人或其法定代理人具
有律師資格者，不在此限。
上訴人之配偶、三親等內之血親、二親等內之姻親，或上訴人為法人、中央或地方機
關時，其所屬專任人員具有律師資格並經法院認為適當者，亦得為第三審訴訟代理人
。


司法院資訊處製作；財團法人民間司法改革基金會備份。
